臺灣彰化地方法院民事判決
                                     110年度簡上字第95號
上  訴  人
即被上訴人  謝欣辰  

訴訟代理人  張喬復  
被上 訴 人
即上 訴 人  李○○  
兼法定代理
人          李佳昆  
            陳麗娟  
上三人共同
訴訟代理人  張崇哲律師
複代理人    許凱翔律師


上當事人間請求損害賠償事件，兩造對於民國110年4月14日本院
110 年度簡字第73號第一審簡易判決均提起上訴，本院合議庭於
110年12月15日言詞辯論終結，判決如下：
    主  文
原判決關於駁回上訴人丁○○後開第二項之訴部分及訴訟費用之裁
判均廢棄。　　
上開廢棄部分，上訴人乙○○應與甲○○、丙○○再連帶給付上訴人丁○○新臺幣三十三萬三千三百三十元，及自民國一０九年七月二日
起至清償日止，按週年利率百分之五計算之利息。
上訴人丁○○之其餘上訴駁回。
上訴人乙○○、甲○○、丙○○之上訴駁回。　　
第一、二審訴訟費用由上訴人乙○○、甲○○、丙○○連帶負擔百分之
七十五，餘由上訴人丁○○負擔。 　　
    事實及理由
一、上訴人即被上訴人丁○○（下簡稱上訴人）方面：
  ㈠於原審起訴主張略以：緣被上訴人乙○○於民國（下同）108年
    9月18日下午5時31分許騎乘普通重型機車沿彰化縣埔心鄉中
    山路由南往北方向行駛，行經中山路152 號房屋前，疏未注
    意車前狀況及與前車保持安全距離，自左後方追撞上訴人騎
    乘之普通輕型機車，致上訴人人車倒地，受有左腳脛骨骨折
    、左腳腓骨骨折、左腳蹠骨骨折等傷勢（下稱本件事故）。
    爰依侵權行為之法律關係，請求被上訴人乙○○賠償損害；另
    被上訴人甲○○、丙○○為被上訴人乙○○之法定代理人，依法應
    一同負責，爰請求渠等與乙○○負連帶賠償責任。
  ㈡除原審主張均予引用外，於本審補陳：
  ⒈看護費用部分：上訴人因系爭傷勢開刀三次。第一次手術依
    員基醫院醫囑術後2個月須人照護；第二、三次手術則各需
    照護2天，上訴人所需照護期間合計為64天。且上訴人確有
    專人全日照護之必要，以2400元計算每日看護費用尚屬合理
    。
　⒉交通費用部分：原審以台灣大車隊試算系統核算交通費用合
    理。另外，被上訴人稱上訴人未於110年3月30日、4月20日
    至員林基督教醫院（下簡稱員基醫院）復健科就診，及未於
    110年3月16日、3月29日、4月12日、4月26日至員榮醫院員
    生院區（下簡稱員生醫院）復健科就診云云，容有誤會。實
    情係復健科門診醫生會開6次復健單，因門診已繳費用，故
    第一次復健療程不會另外收費，因此沒有單據，惟上訴人確
    有前往員生醫院及員基醫院復健。至於被上訴人又稱上訴人
    於110年3月22日、4月9日、4月20日同日前往員基醫院及員
    生醫院進行復健療程並無必要云云。實情係6次復健療程結
    束後，均須至門診回診開單，偶爾會有員基醫院及員生醫院
    之復健科門診安排於同日的情形，並非同日二度進行復健療
    程。
  ⒊精神撫慰金部分：就未成年人財產狀況之衡量應考慮其法定
    代理人之經濟能力。原審僅比較上訴人與被上訴人乙○○之資
    力，未一併衡量其父母即被上訴人甲○○、丙○○之資力，自有
    未洽。且上訴人之傷勢已無法完全恢復，上訴人因本件事故
    所受身心痛苦嚴重；再以被上訴人犯後態度不佳，甚至控訴
    上訴人過失傷害，可見毫無悔意。是原審量定精神撫慰金僅
    35萬元誠屬過低。
  ⒋肇事比例部分：觀諸縣警局事故初步分析表、彰化縣區車鑑
    會鑑定意見、交通部公路總局覆議會覆議意見等，可知本件
    事故之原因係被上訴人乙○○之過失；上訴人則無肇事因素。
    至於被上訴人雖指上訴人之剎車燈未亮云云，惟此不會改變
    本件係被上訴人從後方撞擊前方之上訴人之事實。被上訴人
    之無照駕駛、車速過快、未保持安全距離等非行，才是肇事
    主因。且剎車燈未亮係因為上訴人以回油門方式減速，並非
    急煞，該煞車燈當然不會亮。原審認定上訴人應承擔百分之
    20過失責任，應屬有誤。
  ⒌於本審增加請求109學年度導師費、考績獎金、輔導鐘點費、
    兼課費、假日班費用部分：依永靖國中109年10月14日函文
    可知上訴人任職於永靖國中期間僅三年因懷孕及身體不適而
    未擔任導師職務；於109、110學年度未擔任導師係校方認為
    上訴人尚須請假治療及復健。是上訴人因本件事故致未能領
    取前開項目費用，自得就此請求被上訴人賠償。
  ⒍於本審增加請求醫療費用部分。關於張家禎中醫診所部分係
    依骨科醫師建議改看中醫。員基醫院及員生醫院復健科部分
    ，依診斷證明書可知上訴人仍須持續復健。員生醫院皮膚科
    部分係為減緩蟹足腫症狀；彰基醫院皮膚科部分是為處理凹
    陷及肥厚疤痕。上訴人沒有要弄得多美，只是要讓皮膚不要
    凹陷，這些都是基本費用。
二、被上訴人即上訴人（下簡稱被上訴人）方面：
  ㈠於原審答辯略以：不爭執車禍事故發生之經過及被上訴人應
    負侵權行為之賠償責任等節，惟爭執各賠償金額，並主張上
    訴人於事故前未確實以剎車燈或手勢警示，屬與有過失等語
    。
  ㈡除原審主張均予引用外，於本審另補陳：
  ⒈過失比例部分：依原審勘驗事故現場監視畫面影像，結果可
    知上訴人騎乘機車接近路口時，其機車明顯減速，惟煞車警
    示燈並未亮起；被上訴人所騎乘機車之煞車警示燈則有亮起
    。參諸二車相對距離等節，可以推知上訴人確有採取煞車動
    作。則上訴人未以燈號或手勢告知後車將剎車，已違反道路
    交通安全規則第89條第1項第1款、第94條第2項規定。且若
    上訴人所騎乘機車之剎車警示燈能正常作動，或預先以手勢
    知會，被上訴人乙○○當能提早減速或轉向以避免碰撞。執此
    ，應認上訴人應承擔百分之30肇事責任。
  ⒉新增醫療費用部分：
  ⑴張家禎中醫診所費用部分：上訴人之骨折傷勢迄至110年3月1
    8日已癒合，此由上訴人於110年3月18日以後即無骨科就診
    紀錄僅持續復健可以推知。復無診斷證明書表示上訴人須至
    中醫診所就診，應認中醫診所費用非屬醫療之必要費用。
  ⑵不爭執員基醫院及員生醫院復健科醫療收據所示金額，惟爭
    執上訴人並無同時於二家醫院復健之必要。
　⑶不爭執員基醫院、彰基醫院皮膚科醫療單據所示金額，惟爭
    執修整疤痕屬美容，客觀上有無必要存疑。且上訴人之傷勢
    位於下肢，當可以衣物遮蔽。上訴人請求修整疤痕費用，不
    應准許。
  ⑷上訴人另請求將來進行雷射除疤、自體抽脂修復傷疤手術所
    需費用，及將來復健所需費用，惟未見其舉證說明其數額。
  ⒊新增交通費用部分：
  ⑴新增交通費用之日期發生在骨折傷勢癒合之後，衡情已無繼
    續搭乘計程車就醫之必要。且上訴人自承伊係由家人接送，
    並未實際搭乘計程車，自不得請求交通費用；縱有亦應以彰
    化縣政府工務處公告之本縣現行計程車費率計算。並請鈞院
    考量上訴人並未實際支出費用，於適當範圍內予以酌減。
  ⑵上訴人主張至永靖國中請假及至法院繳費所支出之交通費用
    等，顯無必要，應予剔除。
  ⑶依單據可知上訴人並未於110年3月30日、4月20日至員基醫院
    復健科，亦未於110年3月16日、3月29日、4月12日、4月26
    日至員生醫院復健科就診，其將前開期日列入交通費用計算
    屬無據。且上訴人於110年3月22日、4月9日、4月20日同日
    分別至員基醫院及員生醫院進行復健療程，核無必要，應剔
    除其一。何況二醫院距離甚近，上訴人均以住處至醫院之距
    離計算車資，亦不合理。
  ⒋新增請求109學年度導師費、考績獎金、輔導鐘點費、兼課費
    、假日班費用部分。
  ⑴109學年度導師費：上訴人任職於永靖國中多年，並非每年均
    擔任導師，其是否於109年度仍擔任導師不明，其請求自該
    年度導師費，不應准許。
  ⑵109學年度導師考績獎金：考績獎金並非經常性收入，且並非
    必可獲得，其請求不應准許。且考績獎金可能包含於導師職
    務加給之內，即不會再有額外的3,000元，是若有導師加給
    則不應再計算考績獎金。
  ⑶109學年度輔導鐘點費：輔導課及兼課課程須視該學年度之班
    級數、師資員額決定，並非均可延續。無法確定上訴人確有
    此收入。
  ⑷109學年度假日班鐘點費：該輪值表係事後製作，無法依此認
    定上訴人於事故前確有參與假日加強班輪值。且永靖國中回
    函亦未對此說明。其此部分之請求，不應准許。
  ⒌看護費用部分：原審以每日2,400元計算看護費用過高。上訴
    人之傷勢僅左小腿骨折，並無專人日夜照護之必要。且上訴
    人係委請親屬照顧，本不應比照專業看護核定。應認以1,20
    0元核定每日看護費較適當。
  ⒍非財產上損害部分：上訴人之傷勢經醫師評估可恢復正常行
    走機能。且被上訴人乙○○之108年度收入僅70,000元、丙○○
    僅236,863元、甲○○則僅456,877元，家戶所得總額僅69餘萬
    元，尚有2名未成年子女有賴扶養，已捉襟見肘。原審量定
    精神慰撫金為35萬元屬過高，請予酌減。
　⒎因訴訟所滋生之費用與系爭事故所致之損害無關。
三、原審審酌兩造提出之攻擊防禦方法後，為上訴人丁○○一部勝
    訴、一部敗訴之判決。即認上訴人丁○○請求被上訴人給付55
    0,849元為有理由，並依職權就上訴人丁○○前開勝訴部分為
    假執行之宣告，其餘之訴及假執行之聲請則駁回。上訴人丁○○對原審判決不服，提起上訴並聲明：原判決不利上訴人部
    分廢棄；被上訴人乙○○、甲○○、丙○○應連帶給付上訴人1,00
    0,849元，及自109年7月2日起算至清償日止，按年息百分之
    5計算之利息；第一、二審訴訟費用由被上訴人負擔（見本
    審卷一第15頁、卷二第15頁）。對此，被上訴人則答辯聲明
    ：上訴駁回；訴訟費用由上訴人丁○○負擔（見本審卷一第31
    9頁）。又被上訴人乙○○、甲○○、丙○○對於原審判決亦提起
    上訴並聲明：原判決不利被上訴人部分廢棄；上廢棄部分，
    上訴人於第一審之訴駁回；訴訟費用由上訴人負擔（見本審
    卷一第173頁）。對此，上訴人丁○○則答辯聲明：上訴駁回
    ；訴訟費用由被上訴人負擔。
四、得心證之理由
  ㈠按故意或過失，不法侵害他人之權利者，負損害賠償責任；
    故意以背於善良風俗之方法，加損害於他人者亦同，民法第
    184條第1項定有明文。損害賠償之債，以有損害之發生及有
    責任原因之事實，並二者之間有相當因果關係為成立要件。
    上訴人主張損害賠償之債，如不合於此成立要件者，即難謂
    有損害賠償請求權存在（最高法院30年上字第18號、48年台
    上字第481號判例參照）。次按汽車、機車或其他非依軌道
    行駛之動力車輛在使用中加損害於他人者，駕駛人應賠償因
    此所生之損害，但於防止損害之發生，已盡相當之注意者，
    不在此限，民法第191條之2定有明文。又汽車行駛時，駕駛
    人應注意車前狀況並隨時採取必要之安全措施，道路交通安
    全規則第94條第3項亦有明文。查被上訴人乙○○於上揭時、
    地，無駕駛執照騎乘普通重型機車，未注意車前狀況及保持
    安全距離，自後方追撞上訴人丁○○所騎乘之普通輕型機車，
    致上訴人受有左腳脛骨骨折、左腳腓骨骨折、左腳蹠骨骨折
    等傷勢之事實，有彰化縣警局道路交通事故初步分析研判表
    、監理所彰化縣區車輛行車事故鑑定意見書、公路總局車輛
    行車事故鑑定覆議意見書等件為證（見原審卷一第25至第33
    頁、第189至第193頁），並經原審依職權調閱臺灣彰化地方
    檢察署109年度偵字第3777號卷宗核閱無訛，影印部分卷宗
    存卷可稽（見原審卷一第249至第340頁），復為兩造所不爭
    執，堪信屬實。則以被上訴人乙○○無照騎乘機車，原應注意
    車前狀況及與前車保持適當安全距離，而依當時天候、光線
    、路面狀況及道路障礙等一切情況，均無不能注意之情事，
    竟疏未注意而自左後方追撞上訴人丁○○所騎乘之普通輕型機
    車肇事，其對於本件車禍事故之發生自有過失；且上訴人丁○○之傷勢與被上訴人乙○○之過失行為間有相當因果關係，亦
    屬顯然。是被上訴人乙○○應就上訴人丁○○因本件事故所受之
    損害，負侵權行為損害賠償責任，堪予認定。
  ㈡次按損害賠償，除法律另有規定或契約另有訂定外，應以填
    補債權人所受損害及所失利益為限。又當事人主張有利於己
    之事實者，就其事實負舉證之責。本件被上訴人乙○○因過失
    肇事，致上訴人丁○○受系爭傷勢。則上訴人主張依侵權行為
    法律關係，請求被上訴人乙○○負損害賠償責任，自屬有據，
    已如前述。然關於上訴人丁○○所請求各項目及金額，是否均
    應允許，說明如下：
  ⒈醫療費用部分：
　⑴上訴人丁○○因本件事故受有左腳脛骨骨折、左腳腓骨骨折、
    左腳蹠骨骨折等傷勢，因而送往員基醫院急診並進行手術，
    術後陸續至員基醫院、員生醫院、張家禎中醫診所等處進行
    復健療程，有員基醫院診斷書、員生醫院診斷證明書、張家
    禎中醫診所診斷證明書、傷勢照片為證（見原審卷一第37頁
    、第481頁、第483頁、第485頁、第487頁、第41頁、第45至
    第49頁），並為兩造所不爭執，堪信屬實。
　⑵惟關於上訴人請求賠償醫療費用數額一節。其中108年9月18
    日至110年3月10日期間支出醫療費用合計75,554元，為被上
    訴人所不爭執，並經其於原審同意給付前開費用（見原審卷
    二第62頁），此部分費用自應予認列。
　⑶至於上訴人於本審追加請求被上訴人給付張家禎中醫診所費
    用4,080元（見本審卷一第131、285、287、413頁）、員基
    醫院復健科費用4,470元（見本審卷一第133至第139頁、第2
    33至第251頁、第399至第401頁）、員生醫院復健科費用6,9
    90元（本審卷一第141頁至第163頁、第253至第281頁、第40
    5至第413頁）；員基醫院皮膚科費用24,420元（見本審卷一
    第235；239、247、251、400、401頁）；彰基醫院皮膚科費
    用4,130元（見本審卷一第239、249頁），合計44,090元乙
    節。爰審酌前開醫療費用支出均有單據足佐，且上訴人之傷
    勢既為系爭事故所致，則此部分費用支出之損害自與被上訴
    人乙○○所為過失行為之間，具有責任範圍因果關係之相當性
    ，應屬必要費用，而屬上訴人可得請求賠償之範圍。
　⑷至於被上訴人雖辯稱其中雷射手術治療及自體脂肪移植手術
    屬美容療程，並非醫療所必要云云。惟上訴人丁○○係女性，
    系爭事故之傷勢所遺留之疤痕雖不致危及生命安全，然若無
    進行美容整形手術，此等疤痕將永遠留存於皮膚上，不無影
    響上訴人之社交生活及工作。故本院衡酌女性突遭此變故，
    因而受有疤痕留存之傷害，實難不進行美容整形手術加以改
    善，是認實施美容手術之費用，應屬必要費用。則上訴人於
    110年6月10日、同年7月29日實施雷射去疤手術，及於110年
    8月20日實施自體脂肪移植手術所孳生之費用（見本審卷一
    第385、387頁），仍應予認列。依此，上訴人請求被上訴人
    賠償已支出醫療費用合計119,644元【計算式：75554＋44090
    ＝119644】，洵屬有據。
  ⒉醫療耗材及其他：上訴人於原審主張伊於住院及休養期間購
    買醫療耗材等物品，合計支出5,881元，為被上訴人所不爭
    執，並同意給付前開醫療耗材費用（見原審卷二第62頁），
    是此部分費用應予認列。至於上訴人於本審另請求被上訴人
    給付購買棉棒、食鹽水、紗布、人工皮等醫療耗材之費用13
    28元（見本審卷二第129頁），業據其提出正光藥局、杏一
    藥局單據為證（見本審卷一第291、293、403頁）。爰審酌
    前開物品屬護理照護傷勢通常使用，應認上訴人此部分費用
    確屬必要。是上訴人於本審追加請求給付醫療耗材費用1,32
    8元，亦屬有據。是上訴人請求給付已支出醫療耗材費用合
    計7,209元【計算式：5881＋1328＝7209】，應予准許。
　⒊看護費用部分：被上訴人對於治療期間有看護之必要、看護
    天數為64天等節不爭執，惟辯稱以半日看護即可等語。爰審
    酌上訴人之傷勢位置均在下肢，對其日常起居影響甚鉅，但
    凡移動、盥洗、如廁均須人協助，此部分活動需求乃終日存
    在，因認上訴人主張以全日看護為有理由。至於被上訴人另
    辯稱係由親屬代為照護並未實際支出費用，應以每日1,200
    元計算云云。然由親屬代為照顧被害人起居，雖係基於親情
    ，惟親屬看護所付出之勞力並非不能評價為金錢，雖因二者
    身分關係而免除被害人之支付義務，惟此種基於身分關係之
    恩惠，自不能加惠於加害人。是故，由親屬看護時，雖無現
    實看護費之支付，仍應認被害人受有相當於看護費之損害，
    應衡量及比照聘請職業護理人員所需，向加害人請求賠償，
    始符公平原則（最高法院94年度台上字第1543號判決意旨參
    照）。且看護有相當之困難度，親屬看護勢必付出較照顧一
    般患者猶多之心力，是縱使由親屬看護，仍應與專業看護有
    相同之評價，始符公允。爰審酌上訴人主張以每日2,400元
    計算看護費用，與市場上一般照護收費標準相較，並未明顯
    過高，以此數額計算，應屬適當。則以看護期間為64日、每
    日2,400元計算，可算得所需看護費用略為153,600元【計算
    式：2400×64＝153600】。從而，上訴人請求被上訴人賠償看
    護費用153,600元，應屬有據。被上訴人否認上訴人得參照
    專業看護收費標準請求賠償，自非可採。
  ⒋交通費及停車費部分
  ⑴交通費用部分：
　A.按當事人已證明受有損害而不能證明其數額或證明顯有重大
    困難者，法院應審酌一切情況，依所得心證定其數額，民事
    訴訟法第222條第2項定有明文；關於損害賠償之數額，固應
    視其實際所受損害之程度以定其標準，惟倘在損害已經被證
    明，而損害額有不能證明或證明顯有重大困難之情形，為避
    免被害人因訴訟上舉證困難而使其實體法上損害賠償權利難
    以實現，法院應審酌一切情況，依所得心證定其數額，以兼
    顧當事人實體權利與程序利益之保護，此觀民事訴訟法第22
    2條第2項之立法理由即明。
　B.上訴人請求被上訴人賠償其往返醫院所支出之交通費用，固
    未據其提出車資單據憑佐。然查上訴人之傷勢主要係下肢受
    傷，衡情其行動不便，自難強求其搭乘大眾運輸工具前往就
    醫，應認確有搭乘車輛前往之需要。是其請求賠償因就醫所
    須支出之交通費用，自屬有據。縱使不能證明實際支出數額
    ，本院仍得斟酌一切情況依所得心證定之。
　C.爰審酌上訴人之住處位於彰化縣員林市三條街，以大都會計
    程車網路叫車系統試算該處距離員基醫院約2.2公里，預估
    單趟車資為130元，佐以上訴人因系爭傷勢前往員基醫院就
    診及復健次數合計133次，可推算上訴人前往員基醫院就診
    往返所需交通費用為34,580元【計算式：130元×2趟×133次＝
    34,580元】；
　D.試算上訴人之住處距離員生醫院約2.2公里，預估單趟車資
    為130元，佐以上訴人為治療傷勢前往員生醫院就診及復健
    次數合計140次，可推算上訴人前往員生醫院就診往返所需
    交通費用為36,400元【計算式：130元×2趟×140次＝36,400元
    】；
　E.試算上訴人之住處距離張家禎中醫診所約750公尺，預估單
    趟車資為100元，佐以上訴人為治療傷勢前往張家禎中醫診
    所就診及復健次數合計66次，可推算上訴人前往張家禎中醫
    診所就診往返所需交通費用為13,200元【計算式：100元×2
    趟×66次＝13,200元】；
　F.試算上訴人之住處距離彰基醫院約15.5公里，預估單趟車資
    為430元，佐以上訴人為治療傷勢前往彰基醫院就診次數合
    計3次，可推算上訴人前往彰基醫院就診往返所需交通費用
    為2,580元【計算式：430元×2趟×3次＝2,580元】。
　G.基上，上訴人為治療係爭傷勢往返醫療院所，支出交通費用
    合計86,760元【計算式：34580＋36400＋13200＋2580＝86760】
    ，是認上訴人此部分之請求，應屬有據。
  ⑵停車費：上訴人請求被上訴人給付其家屬前往彰基醫院照護
    所支出之停車費合計1,500元，既經被上訴人同意給付（見
    原審卷二第64頁），是此部分費用應予認列。　
  ⒌其他損害部分
  ⑴財物損失：被上訴人不爭執上訴人因系爭事故致鞋子、安全
    帽、內褲、長褲等財物受損，並同意給付3,620元作為賠償
    （見原審卷二第64頁），是此部分費用應予認列。
  ⑵膳食費：上訴人請求被上訴人賠償住院期間膳食費合計5,500
    元。惟膳食費恆屬日常生活所必需，自難認屬因事故所增加
    之費用，是上訴人請求被上訴人賠償此部分費用，洵屬無據
    。
  ⑶營養品費用：上訴人於原審主張購買蓋特適體鈣片所支出費
    用4,284元為必要費用，為被上訴人所不爭執並同意給付（
    見原審卷二第65頁），是此部分費用應予認列。惟關於上訴
    人請求被上訴人賠償其對於餽贈之回禮所支出之費用一節，
    爰審酌對於餽贈之回禮屬個人基於人情義理所為之安排，尚
    難認屬本件事故所生之必要費用，其請求不應准許。至於上
    訴人於本審增加請求被上訴人賠償購買特適體鈣片支出之費
    用5,280元，業據其提出杏一藥局單據為證（見本審卷一第2
    93頁），爰審酌員生醫院診斷證明書醫囑有「須補充營養品
    鈣片等」之記載（見原審卷一第577頁），是此部分費用支
    出，應予認列為必要費用。從而，上訴人請求被上訴人給付
    營養品費用合計9,564元【計算式：4284＋5280＝9564】，洵
    屬有據。
  ⑷戶政規費：被上訴人同意賠償上訴人為本件訴訟所繳納之戶
    政規費30元（見原審卷二第65頁），是此部分請求，應予准
    許。
　⑸因訴訟所生其他費用：上訴人於本審新增請求給付第一、二
    審訴訟費用及法院公文處理費。惟此乃上訴人為主張權利或
    循訴訟途徑保障其權利所為之支出，與系爭事故間無因果關
    係存在，甚為顯然，是其請求被上訴人給付此部分費用，不
    應准許。
　⑹代班導師導師費：上訴人於事故發生後之109年7月15日至109
    年7月31日期間，曾委請其同事楊依晴代班導師職務，因而
    支出代班導師費1500元，業據其提出收入證明書為證（見爰
    審卷一第591頁），為被上訴人所不爭執（見原審卷二第63
    頁）。則以若無本件事故，上訴人當無支出此費用之必要，
    爰認屬因本件事故所致之損害，應予認列。　
  ⑺童軍隔宿露營及畢業旅行費用：上訴人主張其原先得以導師
    身分參加童軍隔宿露營及畢業旅行活動，因本件事故無法參
    加致受有損害合計6220元云云。惟上訴人即上訴人係以導師
    身分參與前開活動，可徵此為其原應履行之職務內容，而非
    所得利益，自不得請求給付此部分費用。
  ⑻機車修繕費用部分：上訴人主張其騎乘之普通輕型機車（車
    牌號碼000-000號）因本件事故毀損，已支出修繕費用6330
    元。然按物被毀損時，得依民法第196條請求賠償物被毀損
    所減少之價額，得以修復費用為估定標準，但以必要者為限
    ，如修理材料以新品換舊品，應予折舊（最高法院77年第9
    次民事庭會議決議參照）。此乃基於衡量侵權行為人與被害
    人雙方之利益所致，蓋受侵害之物品因使用及時間經過而致
    價值減損，此一使用上、自然上耗損應歸由侵權行為人負擔
    顯有失公平，因而於衡量賠償被害人物之損害時，應衡情酌
    量折舊部份之價值。查上訴人就其主張修繕機車支出費用6,
    330元，固據其提出保養服務單為證（見原審卷一第53頁）
    ，惟查該輕型機車係91年12月出廠（見原審卷一第273頁，
    車籍詳細資料報表），迄至系爭事故發生之108年9月18日，
    已使用16年9個月，並非新車；佐以上訴人提出之保養服務
    單所列項目均為零件費用（見原審卷一第53頁），在計算其
    合理價值時，自應就已折舊部分金額予以估算並扣除之，始
    屬允當。則以所得稅法施行細則第48條關於固定資產之折舊
    得採定率遞減法，參以行政院公布之「固定資產耐用年數表
    」及「固定資產折舊率表」，機車之耐用年數為三年，依定
    率遞減法每年折舊率為千分之536，最後一年之折舊額加歷
    年折舊累計額，其總和不得超過該資產成本原額十分之9；
    暨營利事業所得稅查核準則第95條第6項規定，固定資產提
    列折舊採定律遞減法者，以一年為計算單位，其使用期間未
    滿一年者，按實際使用之月數相當於全年之比例計算之，不
    滿一月者以月計。據此核算前開維修零件扣除折舊後之費用
    估定為632元【計算式詳如附表】。是上訴人請求被上訴人
    賠償機車修繕費用之損害，於632元之範圍內，為有理由，
    堪予准許。
  ⒍工作收入損失部分：
  ⑴109學年度導師費：關於上訴人主張導師費加給每月3,000元
    屬其經常性收入，請求被上訴人給付109學年度導師費36,00
    0元一節。就此，被上訴人雖以上訴人丁○○任教於永靖國中1
    4年期間並非各年度均擔任導師職務，辯稱導師費並非經常
    性收入云云。惟經函詢永靖國中，該校以110年9月10日彰永
    中人字第1100003837號函覆略以：「擔任導師為教師法第32
    條所定教師之義務…。若謝師沒發生車禍，依循學校往例及
    正常聘任程序，該班升三年級後謝師依舊會是該班導師。」
    等語（見本審卷一第359頁），可知若無本件事故，上訴人
    丁○○於109學年度仍擔任該班導師。足認109學年度之導師費
    當屬上訴人丁○○依通常情形可得預期之利益，其就此部分之
    損失自得請求賠償。
  ⑵109學年度導師考績獎金：關於上訴人請求給付109學年度導
    師考績獎金3,000元一節。被上訴人雖辯稱上訴人於109年度
    未擔任導師職務，自無此部分損失云云。惟徵諸永靖國中11
    0年9月10日函文可知，苟無本件事故，上訴人丁○○於109學
    年度仍擔任導師，被上訴人前開所辯自不足取。被上訴人另
    辯稱導師考績獎金之發給仍須評量上訴人之教學表現云云。
    爰審酌上訴人於108學年度亦有領取該考核獎金（見原審卷
    一第496、505頁），衡情若無系爭事故發生，上訴人於109
    年度仍得領取此部分費用，是此部分費用應予認列。
  ⑶輔導課鐘點費：關於上訴人主張伊原先每週教授輔導課2節、
    上下學期合計60節、每節400元，因系爭事故而無法授課，
    致無法獲得此部分費用乙節。就此，被上訴人雖辯稱學校未
    強制教師授課，輔導課鐘點費並非經常性收入云云。惟經函
    詢永靖國中，該校函覆略以：謝師擔任第八節課後輔導任課
    教師，每週授課2節等語，有永靖國中109年10月14日彰永中
    人字第1090004057號函在卷可佐（見原審卷一第495頁至第4
    96頁、第501頁、第503頁）。則上訴人於本件事故發生時已
    開始教授輔導課，於108學年度自可預期有此筆收入。則扣
    除上訴人於108年9月已領取之輔導課鐘點費1600元（見原審
    卷一第81頁，員工轉帳給付清單），其請求108學年度輔導
    課鐘點費22400元，應屬有據。又上訴人另請求給付109學年
    度輔導課鐘點費部分，就此被上訴人雖辯稱教授輔導課須視
    該學年度之班級數、師資員額等因素決定，並非必然云云。
    惟經函詢永靖國中，該校函復略以：…若無職務異動，一般
    會延續等語，有永靖國中110年9月10日彰永中人字第110000
    3837號函在卷可佐（見本審卷一第359頁），可知苟無系爭
    事故發生，上訴人丁○○於109學年度可教授輔導課，自可合
    理預期領取此部分收入，是109學年度輔導課鐘點費24000元
    亦應予認列。
  ⑷假日自習班鐘點費：關於上訴人主張伊因本件事故致無法獲
    得每年約49,600元之假日自習班鐘點費一節，業據上訴人提
    出永靖國中109學年度三年級假日加強班輪值表為證（見原
    審卷一第443頁、第445頁）。就此，被上訴人雖辯稱假日自
    習班違反教育法規、該鐘點費非屬經常性收入云云。惟查永
    靖國中110年9月10日函文載明：「108學年度請公傷病假期
    間導師職務由楊依晴老師代理」、「109學年度因該班升國
    三，謝師尚有手術與復健問題，故學校經綜合考量，依導師
    聘任辦法及程序未聘任謝師擔任109學年度導師職務，回歸
    專任教師。」、「109學年度本校有三年級假日自習班」等
    語（見本審卷一第360頁），可知若無本件事故發生，上訴
    人當可繼續擔任導師並於109學年度帶領假日自習班並領取
    鐘點費，是此部分當屬上訴人可合理預期之收入，自應予認
    列。
　⑸110、111學年度考績獎金：上訴人主張伊因於110、111年度
    無法上班，因而無法領取考績獎金一節。惟查110、111學年
    度考績獎金尚未發放，且上訴人未能證明其確實無法獲得考
    績獎金而受有損失。是此部分請求，不應准許。
  ⑹將來會考閱卷報酬：上訴人主張伊因系爭事故無法參加會考
    寫作培訓，日後無法成為會考閱卷委員，預估受有20,000元
    閱卷報酬之損失云云，固據其提出國立臺灣師範大學心理與
    教育測驗研究發展中心109年國中教育會考寫作測驗儲備評
    閱委員第一次培訓會行前通知單為證（見原審卷一第85頁）
    。惟查前開通知單僅係受訓通知單，無法遽謂凡參與該培訓
    即可擔任會考閱卷委員並領取20,000元報酬。是此部分費用
    ，非屬上訴人可合理預期收入之損失，不予認列。
  ⑻兼課費用：關於上訴人主張兼課費為每節360元，每週兼課1
    節，上訴人自108年8月1日起至110年7月31日之期間受有兼
    課費合計30,240元之損害一節。查永靖國中109年10月14日
    函記載：「謝師每週兼課1節，每學期21週、上下學期合計4
    2節…謝師因傷請假，無法到校兼課…。」等語（見原審卷一
    第496頁、第501頁）。則上訴人於本件事故發生時既已開始
    兼課，堪認其在108學年度可合理預期有此收入。是108學年
    度兼課鐘點費15,120元【計算式：42節×每節360元＝15120元
    】，應予認列。惟其另請求109學年度部分，因上訴人未能
    證明通常有此收入，爰不予認列。
　⒎將來必要費用：按請求將來給付之訴，以有預為請求之必要
    者為限得提起之，民事訴訟法第246條定有明文。又請求將
    來之醫藥費用，只要係維持傷害後身體或健康之必要支出，
    被害人均得請求加害人賠償，非以被害人已實際支出者為限
    （最高法院82年度台上字第681號判決要旨參照）。上訴人
    固主張其因系爭車禍之傷害，後續需持續復健，及進行雷射
    除疤、自體抽脂修復傷疤等療程，預計尚須費用至少143,44
    0元云云。惟上訴人主張之上開後續醫療費用及交通費，僅
    係其自行估算，並未提出其目前恢復狀況、醫囑日後需持續
    之治療、復健或相關費用評估依據等相關事證，以證明後續
    確有上開費用支出之必要。是其上開預為請求之主張，尚難
    憑採。何況，所謂後續醫療費用，端視個人體質、恢復狀況
    、主觀認知，或治療方式、各醫療機關預估之費用而有懸殊
    差異，倘上訴人日後確因系爭車禍之傷害而有另支出醫療費
    用之情，其仍得就之訴請追償，無礙其權利之保障，是其此
    部分之請求，難予准許。
  ⒏非財產上損害：按不法侵害他人之身體、健康者，被害人雖
    非財產上之損害，亦得請求賠償相當之金額，民法第195條
    第1項前段定有明文。至慰藉金之多寡，應斟酌雙方之身分
    、地位、資力與加害之程度及其他各種情形核定數額；其金
    額是否相當，應依實際加害情形與被害人所受之痛苦及雙方
    之身分、地位、經濟狀況等關係決定之（最高法院85年度台
    上字第460號判決意旨參照）。是以，上訴人請求賠償慰撫
    金之金額，應以實際加害之情形、被害人所受精神上痛苦之
    程度、賠償權利人之身分、地位、經濟能力，並斟酌賠償義
    務人之故意或過失之可歸責事由、程度、資力或經濟狀況綜
    合判斷之。本件上訴人因系爭車禍事故致肢體受傷，行動不
    便，日常生活仰賴他人照護，因此內心苦痛不言可喻，足認
    上訴人請求被上訴人給付精神慰撫金，應屬有據。至於應給
    付之精神慰撫金數額，爰審酌上訴人因系爭事故所受傷勢屬
    外傷，經治療後應得好轉，然其於騎車行駛中突遭被上訴人
    自後方撞擊，於精神心靈上自已造成莫大驚嚇，事後回想起
    事故發生仍可能心有餘悸；且上訴人因傷勢住院臥床多時，
    而骨折傷勢造成行動不便，於治療期間內無法與正常人享受
    相同之生活品質，日後尚須回診復健等情，堪認其所受精神
    痛苦並非輕微，兼衡兩造身分、地位，及兩造稅務電子閘門
    調件明細表所載兩造所得收入及財產等情（有兩造稅務電子
    閘門財產所得調件明細表附於原審卷內可考，因屬個人隱私
    ，僅予參酌，不予揭露），併斟酌被上訴人貪圖便利而無照
    騎乘機車，未注意保持安全距離致追撞上訴人所騎乘之機車
    ，其就系爭事故發生之過失程度並非輕微等一切情狀，認上
    訴人請求被上訴人賠償精神慰撫金60萬元，實嫌過高；原審
    認精神慰撫金為35萬元，應屬適當，爰認列精神慰撫金為35
    萬元。
　㈢從而，上訴人因本件車禍事故受傷，請求被上訴人賠償已支
    出醫療費用119,644元、已支出醫療耗材費用7,209元、已支
    出看護費用153,600元、交通費用86,760元、停車費1,500元
    、隨身物件損失3,620元、營養品費用9,564元、戶政規費30
    元、代班導師之導師費1,500元、機車修繕費用632元、109
    學年度導師費36,000元、109學年度導師考績獎金3,000元、
    108及109學年度輔導課鐘點費46,400元、假日自習班鐘點費
    49,600元、108學年度兼課費用15,120元、精神慰撫金350,0
    00元，合計884,179元【計算式：119644＋7209＋153600＋8676
    0＋1500＋3620＋9564＋30＋1500＋632＋36000＋3000＋46400＋49600＋
    15120＋350000＝884179】，洵屬有據，逾此範圍，則無理由
    。
  ㈣關於過失相抵部分：
  ⒈本件被上訴人爭執上訴人未以燈光或手勢警示後車將剎車，
    致被上訴人因反應不及撞及上訴人所騎乘之機車，就事故發
    生與有過失云云。然查本件事故發生之原因係：「乙○○駕駛
    普通重型機車，未保持安全距離且未注意車前狀況，撞及同
    向前行機車，為肇事原因」，有彰化縣區車輛行車事故鑑定
    會鑑定意見書（彰化縣區0000000案）、交通部公路總局車
    輛行車事故鑑定覆議會覆議意見書（0000000案）在卷可稽
    ，至於上訴人丁○○則「無肇事因素」（見本審卷一第65至第
    77頁），已難認被上訴人主張上訴人與有過失為有據。
　⒉且用路人騎乘機車行至路口減速慢行，係符合交通規則及社
    會常情；而被上訴人乙○○行至路口，其剎車燈確有亮起，可
    知被上訴人乙○○明知行至路口須減速慢行或有遭遇須緊急剎
    車情形之可能，自無須俟前方上訴人之剎車燈亮起始知悉上
    訴人將剎車，執是，已難認剎車燈未亮與本件事故有何因果
    關係。
　⒊再者，剎車燈與剎車裝置恆常聯動，以上訴人之機車剎車燈
    未亮乙情，足以推論上訴人於事故當時並未利用剎車裝置煞
    車，其減速非無可能係以放鬆油門降低車速而已。則以上訴
    人未利用剎車裝置急剎，衡以騎乘機車於後方之被上訴人本
    具有保持適當安全距離之義務，自難認上訴人對於後方騎乘
    機車之被上訴人乙○○有何過失可言。遑論上訴人騎乘機車在
    前，對於後方被上訴人所為未依交通規則保持安全距離之行
    為，難認係其注意所能及。復被上訴人未能就上訴人所騎乘
    之機車之後方剎車警示燈，於事故時有故障至未能閃燈警示
    之情形，舉證以實其說，自難謂其所辯有據。從而，被上訴
    人抗辯上訴人就本件車禍事故之發生亦有過失，應減輕其賠
    償責任云云，即屬無據。
　㈤又按無行為能力人或限制行為能力人，不法侵害他人之權利
    者，以行為時有識別能力者為限，與其法定代理人連帶負損
    害賠償責任；行為時無識別能力者，由其法定代理人負損害
    賠償責任；前項情形，法定代理人如其監督並未疏懈，或縱
    加以相當之監督，而仍不免發生損害者，不負賠償責任，民
    法第187條第1項、第2項定有明文。查：被上訴人乙○○係91
    年9月出生，有其戶籍資料查詢結果可按，被上訴人甲○○、
    丙○○為乙○○之父母，亦有戶籍謄本在卷可稽。則以被上訴人
    乙○○於本件事故發生時年僅17歲，仍屬民法上之限制行為能
    力人。而其法定代理人即上訴人甲○○、丙○○，依民法第1084
    條第2項規定，對乙○○負有保護、教養之權利義務，即應就
    用路人應遵守交通法規等事，對乙○○予以提示、教育並以行
    為規範及拘束之。然其等明知乙○○尚未領得駕照，竟允許乙○○貪圖便利騎乘普通重型機車行駛於道路，致生本件車禍事
    故，使上訴人受有損害，則上訴人主張依民法第187條第1項
    規定，請求上訴人甲○○、丙○○就其所受財產上及非財產上之
    損害，與上訴人乙○○負連帶賠償責任，洵屬有據。
  ㈥末按給付有確定期限者，債務人自期限屆滿時起，負遲延責
    任；給付無確定期限者，債務人於債權人得請求給付時，經
    其催告而未為給付，自受催告時起負遲延責任；其經債權人
    起訴而送達訴狀，或依督促程序送達支付命令，或為其他相
    類之行為者，與催告有同一之效力，民法第229 條第1項、
    第2項分別定有明文。又遲延之債務，以支付金錢為標的者
    ，債權人得請求依法定利率計算之遲延利息。但約定利率較
    高者，仍從其約定利率；應付利息之債務，其利率未經約定
    ，亦無法律可據者，週年利率為百分之五，民法第233條第1
    項、第203條亦定有明文。本件上訴人於原審依侵權行為之
    法律關係請求被上訴人損害賠償，屬未定期限之債務，依法
    應為催告，被上訴人始負遲延責任而應給付按年息百分之五
    計算之法定遲延利息。查本件民事起訴狀繕本於109年7月1
    日送達被上訴人等，有本院送達證書在卷可證（見原審卷一
    第127、129頁）。則以被上訴人負賠償責任迄未履行，上訴
    人自得依前開規定請求加付法定遲延利息。是以，上訴人請
    求被上訴人給付自起訴狀繕本送達翌日即109年7月2日起至
    清償日止，按週年利率百分之五計算之遲延利息，核無不合
    ，應予准許。
五、綜上所述，上訴人本於民法第184條第1項、第187條第1項侵
    權行為之法律關係，請求被上訴人連帶給付884,179元，及
    自109年7月2日起至清償日止，按週年利率百分之五計算之
    利息，為有理由，應予准許；逾此範圍之請求，則應駁回。
    是上訴人丁○○於本審請求被上訴人應再給付333,330元【計
    算式：000000－000000＝333330】，為有理由，原審就上開應
    予准許部分為上訴人敗訴之判決，自有未洽，上訴論旨指摘
    原判決此部分不當，求予廢棄改判，為有理由，爰由本院廢
    棄改判如主文所示。至前開不應准許部分，原判決為上訴人
    敗訴之判決，經核並無不合，上訴意旨指摘原判決此部分不
    當，求予廢棄改判，為無理由，應駁回其上訴。
六、本件事證已臻明確，兩造其餘主張陳述及所提之證據，經本
    院斟酌後，核與本件判決結果不生影響，爰不逐一論列，附
    此敘明。　　
七、據上論結，本件上訴為一部有理由，一部無理由，依民事訴
    訟法第436條之1第3項、第450條、第449條第1項、第79條，
    判決如主文。
中　　華　　民　　國　　111 　年　　1 　　月　　5 　　日
            民事第三庭  審判長法  官  洪榮謙
                              法  官  鍾孟容
                              法  官  林于人
上正本證明與原本無異。
本件不得上訴。
中　　華　　民　　國　　111 　年　　1 　　月　　5 　　日
                              書記官  卓千鈴
附表
-----
折舊時間           金額
第1年折舊值        6,330×0.536=3,393
第1年折舊後價值    6,330-3,393=2,937
第2年折舊值        2,937×0.536=1,574
第2年折舊後價值    2,937-1,574=1,363
第3年折舊值        1,363×0.536=731
第3年折舊後價值    1,363-731=632
第4年至第17年折舊值均為0
第17年折舊後價值   632-0=632